ACORDAO-COMPLETO-2414964

ACÓRDÃO 2481/2020 ATA 35/2020 - PLENÁRIO

VISTOS, relatados e discutidos estes autos de tomada de contas especial, em que se apreciam, nesta oportunidade, embargos de declaração opostos contra o Acórdão 1170/2020-TCU-Plenário, 
ACORDAM os Ministros do Tribunal de Contas da União, reunidos em Sessão do Plenário, ante as razões expostas pelo Relator, em:
9.1. com fundamento nos arts. 32, inciso II, e 34 da Lei nº 8.443/1992, conhecer dos presentes embargos de declaração para, no mérito, rejeitá-los;
9.2. dar ciência desta deliberação ao embargante e aos demais interessados.

Embargos de declaração opostos em face de acórdão que julgou recurso de reconsideração contra acórdão que considerou irregulares as contas do embargante e o condenou a débito e multa em sede de tomada de contas especial instaurada acerca em razão de possíveis operações irregulares de venda de contratos futuros de dólar pelo Banco Central do Brasil.

Banco Central do Brasil.

3. Recorrente: Salvatore Alberto Cacciola

13.1. Ministros presentes: José Mucio Monteiro (Presidente), Walton Alencar Rodrigues, Benjamin Zymler, Augusto Nardes (Relator), Aroldo Cedraz, Raimundo Carreiro, Ana Arraes e Bruno Dantas.
13.2. Ministro-Substituto convocado: Augusto Sherman Cavalcanti.
13.3. Ministros-Substitutos presentes: Marcos Bemquerer Costa, André Luís de Carvalho e Weder de Oliveira.

ACORDAO-COMPLETO-2438902

Acórdão 1104/2021 - Plenário

AUGUSTO NARDES

Ministro Augusto Nardes.

Tratam os autos, originariamente, da tomada de contas especial instaurada em razão de supostos prejuízos causados ao erário em decorrência de operações irregulares com contratos futuros de dólar, realizadas entre o Banco Central do Brasil (Bacen) e o Banco Marka S.A., em janeiro de 1999 (12.650 contratos da primeira operação, em 14/1/1999, e 3.700 contratos da segunda operação, em 20/1/1999) . A TCE foi decorrente do Acórdão 2906/2008-TCU-Plenário (peça 1, p. 2-4) , relatado pelo Ministro Benjamin Zymler, no qual também foi determinada a instauração de processo apartado para a apuração de operações financeiras praticadas pelo Banco Fonte Cindam (TC Processo 033.263/2008-1, apreciado mediante o Acórdão 1915/2015-TCU-Plenário, relatado pela Ministra Ana Arraes, e alterado pelo Acórdão 462/2019-TCU-Plenário, relatado pelo Ministro Benjamin Zymler) . 
2. 	No âmbito deste Tribunal, foi promovida a citação dos responsáveis de forma regulamentar e realizada a análise das alegações de defesa acostadas aos autos, o que levou a unidade técnica a concluir pelo afastamento da responsabilidade dos gestores do Bacen e dos executivos do Banco Marka, à exceção do Sr. Salvatore Alberto Cacciola, administrador do banco privado. 
3.	Em face disso, este Tribunal decidiu, mediante o Acórdão 2.605/2018-TCU, apostilado pelo Acórdão 65/2019 e mantido pelo Acórdão 701/2019-TCU-Plenário, entre outras medidas, julgar irregulares as contas do Sr. Salvatore Alberto Cacciola e condená-lo ao pagamento das quantias de R$ 162.886.000,00 e R$ 2.112.948,74, aplicando-lhe ainda a multa prevista no art. 57 da Lei 8.443/1992 (peça 190) , em razão das seguintes irregularidades:
a) transferência ao Banco Marka de 2.300 contratos do fundo Stock Máxima, os quais foram posteriormente, em 14/1/1999, assumidos pelo Banco Central, com prejuízo estimado de R$ 162.886.000,00 (peça 191, p. 6) ; 
b) venda de 35 contratos de câmbio futuro adicionais para fazer frente às despesas de auto-liquidação e que geraram enriquecimento ilícito do Banco Marka no montante de R$ 2.112.948,74 (peça 191, p. 7) .
4.	Irresignado com a decisão condenatória, Salvatore Alberto Cacciola opôs embargos de declaração (peça 231) , alegando, em apertada síntese, que: a) o embargante não agiu sozinho, pois a operação de venda de contratos teve a anuência dos setores técnicos do Banco Central, ou seja, somente deveria haver a punição do particular "se e somente se os gestores do Bacen também assim o fossem"; b) foi atestada a lisura da operação do Banco Central, não se podendo punir quem não detinha competência para decidir; e c) as operações referentes aos Fundos que teriam indicado a má-fé do responsável foram aprovadas pelos fiscais do Banco Central. 
5.	Tais argumentos não foram acolhidos pelo Tribunal, nos termos do Acórdão 701/2019-TCU-Plenário, Relator Ministro Benjamin Zymler (peça 240) .
6.	Ainda insatisfeito, o aludido responsável interpôs recurso de reconsideração (peça 247) , alegando, de forma resumida, que: a) inexistiriam fatos ou atos irregulares nestes autos que pudessem penalizá-lo, uma vez que teria sido reconhecida a regularidade das ações praticadas pelo Banco Central do Brasil; e b) suas contas deveriam ser julgadas regulares, juntamente com as dos demais ex-gestores do Banco Central do Brasil, por questão de isonomia e justiça, aplicando-se o mesmo entendimento dado quando da apreciação do TC Processo 033.263/2008-1, o qual tratou das contas dos mesmos gestores públicos e administradores do Banco Fonte Cindam, por total identidade com o caso ora em apreço. 
7.	Da mesma forma, em face da improcedência das alegações recursais, foi negado provimento ao recurso, conforme Acórdão 1170/2020-TCU-Plenário, de minha relatoria (peça 269) .
8. 	Nesta assentada, examinam-se embargos de declaração opostos pelo responsável (peça 276) desta feita em face desse último decisum, mediante o qual encaminha, em sua defesa, os seguintes argumentos, in verbis:
	"O decisum ora vergastado ostenta premissa equivocada e contradição, rendendo ensejo ao aviamento do presente recurso. 
	Com efeito, a condenação imposta ao embargante restringiu-se à operação referente aos 2.300 contratos de dólar futuro com o fundo Stock Máxima e mais 35 contratos 'a serem utilizados para custear despesas decorrentes do encerramento da instituição financeira socorrida em 14/1/1999'.
	A premissa em que lastreada essa condenação é a suposta atitude isolada do embargante, sem a ciência do Banco Central. É ler-se o v. acórdão: 
'5.19. A ação deliberada de Salvatore Alberto Cacciola de realizar a transação antes de buscar ajuda à Autoridade Monetária teve maestria na proteção da própria fortuna, mas essa clara postura eivada de má-fé não poderia, em nenhuma hipótese, estar no âmbito dos mesmos contornos em que se inserem as demais operações e as negociações com Banco Fonte Cindam, julgadas por esta Corte, por meio do Acórdão 462/2019-TCU-Plenário, da relatoria do Ministro Benjamin Zymler. Não por acaso, esses fatos constituíram parcela relevante na condenação do recorrente por gestão fraudulenta, em sentença proferida na Justiça Federal (peça 44, p. 188-199, 226-228 e 325-328) '. 
	Fica clara a premissa do v. acórdão: Salvatore fez a operação dos 2.300 contratos de dólar futuro ANTES de buscar orientação (ajuda) da Autoridade Monetária (o mesmo argumento vale para os 35 contratos) .Tal premissa é equivocada.
	Tudo que foi feito em termos de Banco Marka, a partir do dia 13/01/1999 (inclusive) , teve a participação do Banco Central. Nenhuma operação com a BM&F foi realizada sem a coordenação do Bacen, inclusive a operação dos 2.300 contratos de dólar futuro com o fundo Stock Máxima.
Veja-se, entre inúmeras outras passagens, a transcrição do depoimento de Tereza Grossi em petição do próprio Bacen de fls.962, verbis: 
'... que se chegou a cogitar o oferecimento de assistência financeira, mas a atribuição da declarante e dos demais integrantes do corpo técnico era efetuar o levantamento da situação do Banco Marka e levar as opções para serem analisadas pela Diretoria; que no mesmo dia contatou por telefone a BM&F, tendo conversado com o Sr. Edemir Pinto solicitando-lhe que confirmasse as posições do Banco Marka; que, ainda na quarta-feira, 13.01.99, por volta das 19:00 h, acionou a fiscalização no Rio de Janeiro para que verificasse, 'in loco, o que afirmara o Sr. Cacciola; que, mais tarde, ainda no mesmo dia, a fiscalização daquela cidade lhe retornou com dados ainda preliminares, mas que apontavam na direção exposta pelo Presidente do Banco Marka; que, mais tarde, mas ainda no mesmo dia 13.01.99, reportou ao Diretor Mauch o relato preliminar da fiscalização no Rio de Janeiro e ficou acertado que, no dia seguinte, viria alguém da BM&F ao Banco Central para explicar o que ocorreria naquela Bolsa no caso de inadimplência de algum participante...'.
	Na verdade, é fato público e notório que o Banco Marka agiu em consonância com as determinações do Bacen, como faz prova a matéria da Folha de São Paulo (edição de 17 de junho de 2000) sob a manchete 'Marka e BC já tinham acordo, afirma BM&F' (fls. 1.589) . 
	A leitura da matéria jornalística espanca qualquer dúvida a respeito da coordenação do Bacen na operação dos 2.300 contratos de dólar futuro. 
	Nessas circunstâncias, a conclusão que se impõe é no sentido de que o v. acórdão embargado se apoiou em inequívoca premissa equivocada. Salvatore não fez absolutamente nada antes de orientar-se com a Autoridade Monetária. Tudo que foi feito, a partir de 13/01/1999 (inclusive) , teve a ciência e coordenação do Bacen. 
	A consequência de adotar-se premissa equivocada como causa de decidir é o acolhimento dos embargos de declaração e a reversão do julgado.
	Conforme remansosa jurisprudência colacionada por THEÔTONIO NEGRÃO, cabem embargos de declaração para correção de erro relativo à premissa equivocada de que 'haja partido a decisão embargada, atribuindo-se-lhes efeito modificativo quando tal premissa seja influente no resultado do julgamento' (RE 207.928, Ministro SEPÚLVEDA PERTENCE) . 
	No mesmo sentido a jurisprudência do colendo Superior Tribunal de Justiça (AI 632.184, Ministra NANCY ANDRIGHI; REsp 912.564, Ministro TEORI ZAVASCKI) . 	Mas não é só.
	O v. acórdão, com todas as vênias de estilo, incidiu em manifesta contradição. 
	Para afastar a condenação de outra instituição bancária (Fonte Cindam) em situação idêntica à do Banco Marka, o decisum anotou:
'6.64. Ao consultar a sentença na íntegra, verifica-se que as suspeitas de tratativas escusas sempre estavam relacionadas ao conhecido banqueiro Salvatore Cacciola, acionista do Banco Marka. Após citar diversos indícios do fornecimento de informações privilegiadas envolvendo a ajuda àquela instituição financeira, a denúncia trata das operações com o Banco Fonte Cindam, nos seguintes termos (peça 41, p. 321) :
'Referida operação não foi precedida de determinação, pela Diretoria de Fiscalização, de inspeção ou fiscalização na sede do Banco, tal qual ocorrido com o Banco MARKA, sendo certo que também seu presidente e controlador respectivamente os denunciados LUIZ ANTONIO GONÇALVES e ROBERTO STEINFELD, não se dirigiram a Brasília para entrevistarem-se pessoalmente com a Diretoria do Banco Central, tendo a solicitação de intervenção do BACEN sido formulada por LUIZ ANTONIO através de contato telefônico com a Presidência e Diretoria daquela autarquia." 
	Data maxima venia, se há algum comportamento suspeito na espécie, seria dos diretores do Fonte Cindam, os quais, com um simples telefonema, equacionaram suas pendências, a revelar a intimidade que a qualidade de ex-diretores do Bacen lhes conferia...
	Portanto, o v. acórdão deveria ter condenado o comportamento dos diretores do Fonte Cindam e não, contraditoriamente, daquele que buscou a única solução viável - vir a Brasília - em face da falta de acesso aos 'canais telefônicos' com a presidência e a diretoria do Bacen.
	A condenação do Marka, em contraste com a absolvição do Fonte Cindam, é exemplo clássico do aforisma "dois pesos, duas medidas". 	Ora, se ambos os bancos privados estavam na mesma situação, de duas uma: ou ambos são condenados, ou nenhum. Condenar o Marka e absolver o Fonte Cindam, máxime pela razão apontada, constitui inequívoca contradição. Se alguém teve atitude suspeita para equacionar seus problemas, certamente não foi o Marka, o que caracteriza contradição da decisão com a causa de decidir.
	Nem se argumente - como o faz o v. acórdão - que a sentença da ação penal aponta tratativas escusas e a obtenção de informações privilegiadas a justificar a condenação aqui discutida. 
	A uma por que, se isso fosse verdade, impunha-se a condenação da autoridade monetária em conjunto com o ora embargante. Jamais poderia haver a condenação isolada do particular, nessas circunstâncias.
	A duas por que a sentença penal analisou outros fatos e não o fato específico aqui tratado: ação isolada do embargante ANTES de buscar orientação com a autoridade monetária.
	Ademais, se houve sentença contrária ao embargante, é importante anotar que há acórdão do colendo Tribunal Regional Federal da 1ª Região que lhe favoreceu e reconheceu a absoluta legalidade de todas as operações de dólar futuro realizadas pelo Marka (Proc. nº 1999.34.00.019665-0, relatoria do Desembargador Federal NEY BELLO) . 	Entre as duas decisões, há de ser dada prevalência a essa última pela especificidade da questão posta em juízo. O Banco Marka, o Bacen e a BM&F agiram nos limites da legalidade, nas operações de dólar futuro nos idos de janeiro de 1999.
	Ex positis, confia o embargante no acolhimento de seu recurso para, expurgados os vícios apontados, sejam acolhidas suas razões de recurso de reconsideração, como medida de inafastável".
	
É o Relatório.

8.1. João Paulo Chaves de Alckmin (50.504/OAB-DF), José Augusto Rangel de Alckmin (7.118/OAB-DF) e outros, representando Salvatore Alberto Cacciola.

Procurador Sergio Ricardo Costa Caribé.

TOMADA DE CONTAS ESPECIAL. POSSÍVEIS OPERAÇÕES IRREGULARES DE VENDA DE CONTRATOS FUTUROS PELO BACEN AO BANCO MARKA S/A. CITAÇÃO DE DIVERSOS RESPONSÁVEIS. AFASTAMENTO DA RESPONSABILIDADE ATRIBUÍDA AOS GESTORES DO BACEN E AOS EXECUTIVOS DO BANCO MARKA, EXCETO DE SEU CONTROLADOR. CONTAS IRREGULARES. DÉBITO. MULTA. ERRO MATERIAL. CORREÇÃO. EMBARGOS DE DECLARAÇÃO. CONHECIMENTO. AUSÊNCIA DE CONTRADIÇÃO, OBSCURIDADE OU OMISSÃO. NÃO ACOLHIMENTO. RECURSO DE RECONSIDERAÇÃO. ALEGAÇÕES INSUFICIENTES PARA REVERTER A DELIBERAÇÃO ATACADA. CONHECIMENTO. NEGATIVA DE PROVIMENTO. EMBARGOS DE DECLARAÇÃO. CONHECIMENTO. AUSÊNCIA DE CONTRADIÇÃO, OBSCURIDADE OU OMISSÃO. NÃO ACOLHIMENTO.

TOMADA DE CONTAS ESPECIAL (TCE)

Secretaria de Recursos (SERUR); Secretaria de Controle Externo do Sistema Financeiro Nacional e dos Fundos de Pensão (SecexFinan).

Apreciam-se, nesta oportunidade, embargos de declaração opostos por Salvatore Alberto Cacciola contra o Acórdão 1170/2020-TCU-Plenário, de minha relatoria, o qual julgou recurso de reconsideração contra o Acórdão 2.605/2018, apostilado pelo Acórdão 65/2019 e mantido pelo Acórdão 701/2019-TCU-Plenário e sob a relatoria do Ministro Benjamin Zymler (peças 190, 199 e 240) , que considerou irregulares suas contas e o condenou a débito e multa em sede de tomada de contas especial.
Preliminarmente, esclareço que os presentes embargos de declaração devem ser conhecidos, visto estarem presentes os requisitos para sua admissibilidade, em conformidade com os arts. 32, inciso II, e 34 da Lei nº 8.443/1992. No mérito, os aclaratórios não devem ser acolhidos, tendo em vista que os argumentos trazidos pelo recorrente não confirmam supostas omissões, obscuridades ou contradições no acórdão embargado, nos termos que explicito neste voto.
De pronto, identificam-se 2 argumentos principais levantados pelo Embargante, quais sejam: a) Acórdão embargado ostenta premissa equivocada de que o embargante agiu de forma isolada, sem a ciência do Banco Central, uma vez que, tudo que foi feito em termos de Banco Marka, a partir do dia 13/01/1999 (inclusive) , teve a participação do Banco Central, e nenhuma operação com a BM&F foi realizada sem a coordenação do Bacen, inclusive a operação dos 2.300 contratos de dólar futuro com o fundo Stock Máxima e b) Acórdão manifesta contradição ao afastar a condenação do Banco Fonte Cindam, em situação idêntica à do Banco Marka.
Sobre o primeiro argumento, registro que a jurisprudência desta Corte de Contas, de fato, admite, excepcionalmente, a aposição de efeitos infringentes a embargos para a correção de premissa equivocada, com base em erro de fato ou de manifesto equívoco na decisão embargada, a teor dos Acórdãos 2.877/2019, 1.885/2017, 2.883/2015, 1.209/2015, 61/2015 e 359/2012, todos do Plenário. No entanto, não é o caso que se verifica na decisão embargada, eis que esta não se fundamentou em fato incorreto ou em manifesto equívoco, uma vez que esta Casa, seja pelas unidades técnicas envolvidas no feito, bem como os relatores a quo e ad quem, examinaram as petições e os argumentos apresentados pelo embargante e firmaram entendimento diverso do apresentado pelo senhor Alberto Cacciola.
Ainda, conforme bem ressaltado pelo Acórdão 1234/2020-TCU-Primeira Câmara, Rel. Min. Bruno Dantas, é
"sabido que a caracterização do erro de fato como causa para reformar uma decisão exige que seja apontado um fato inexistente ou que seja considerado inexistente fato efetivamente ocorrido, tem-se o requisito por atendido nesta espécie recursal, nos termos do art. 966, § 1º, do Código de Processo Civil". 
Como visto, o Sr. Alberto Cacciola alega que inexistiu a "atitude isolada do embargante, sem a ciência do Banco Central a partir de 13/1/1999", e que considerar que ele agiu isoladamente, a partir desta data, seria a premissa equivocada existente nos autos. Porém não lhe assiste razão. Tal alegação foi apresentada e detidamente analisada nos autos pelas unidades instrutivas, pelo Ministério Público junto ao Tribunal (MPjTCU) e respectivos relatores, todos unânimes em refutar as alegações apresentadas e concluir que o recorrente agiu isoladamente nas irregularidades perpetradas. Para que não pairem dúvidas, retrato trecho do voto condutor do Acórdão embargado, que recepcionou, em sua inteireza, a análise da unidade técnica, conforme a seguir:
" (...) 
5.29. Além disso, também não é verdadeira a afirmação do recorrente de que o Banco Central, por meio da equipe de fiscalização no Rio de Janeiro, mantinha intervenção branca no Banco Marka e aprovara previamente todas as transações realizadas. Como restou demonstrado no voto condutor do Acórdão 2906/2008-TCU-Plenário, a auditoria especial determinada na instituição financeira se iniciou apenas na noite de 13/1/1999, quando as situações já estavam consolidadas, não havendo mais o que a Autoridade Monetária pudesse fazer, senão destinar a ajuda requerida (peças 44, p. 317-318; e 13, p. 6) .
5.30. Os técnicos somente chegaram ao Banco Marka após o pedido de socorro de Salvatore Cacciola, no dia 13/1/1999, à noite, como relatado pela então 8ª Secretaria de Controle Externo, no âmbito do TC Processo 003.910/1999-7, tendo constatado a conjuntura grave já consolidada (peça 4, p. 17) :
246. Em torno das 19:00h, uma equipe de fiscalização do BACEN, composta pelos Srs. Antônio Carlos Magalhães da Silva e Renato Braga Solon Ribeiro (vol.l4, fls.23) chegou ao Banco Marka. Ainda nesse mesmo dia, retomaram com um relato preliminar que confirmava a falta de condições financeiras e econômicas daquele banco em arcar com os encargos decorrentes de suas posições na BM&F, já a partir do dia seguinte, afirmando ainda que a análise dos ativos da instituição revelava a impossibilidade da concessão de assistência financeira de liquidez no montante necessário ao cumprimento das obrigações do Banco Marka junto à BM&F, por falta de garantias, até porque parcela representativa dos bens e direitos da instituição já se encontravam custodiados à BM&F, garantindo as operações ali realizadas.
5.31. No dia seguinte, em 14/1/1999, é que a Diretoria do Banco Central se posicionou no sentido de não haver outra solução senão dar auxílio ao Banco Marka, estabelecendo hedge às operações desguarnecidas. Logo, a postura extremamente imprudente e fraudulenta de Salvatore Cacciola colocou a Autoridade Monetária diante de conjuntura grave e irreversível, para a qual não havia solução senão comprometer o patrimônio público em benefício do equilíbrio do sistema, buscando-se a devida indenização posterior.
5.32. Cabe informar, ainda, que, diferentemente das alegações do recorrente, os recursos obtidos direta ou indiretamente por Salvatore Cacciola com a transação envolvendo os 2.300 contratos adquiridos do Stock Máxima e dos 35 contratos destinados ao auxílio na autoliquidação da instituição financeira nunca retornaram ao país, não se tendo notícia da destinação desses valores (peça 44, p. 47 e 75-81) .
5.33. Além disso, as transações envolvendo o Banco Marka e fundos Nikko Asset Management Sociedade Civil Ltda. não isentam as irregularidades descritas nos autos. Como restou demonstrado na deliberação recorrida e nesta instrução, a intenção do recorrente ao comandar a assunção dos 2.300 contratos do Stock Máxima, por certo, não era investir nos mercados no Brasil, mas sim transferir prejuízos à instituição financeira, que seria, posteriormente, salva pelo Bacen.
5.34. Do mesmo modo, o fato de o Marka ainda existir como pessoa jurídica não traz lisura às operações questionadas no acórdão recorrido, sobretudo, porque o próprio auxílio do Banco Central restou condicionado ao encerramento pelo Banco das atividades privativas de instituição financeira, com mudança do objeto social. Isso restou por ocorrer, conforme disposto em assembleia da entidade realizada em 15/1/1999 e documentos contidos nos autos (peças 11, p. 34; e 16, p. 14 e 28) . Logo, diferentemente do que afirma a parte, essa pessoa jurídica continuou a existir com a condição de não mais atuar no mercado financeiro, tendo em vista o grave mal que cometeu.
5.35. Por fim, mesmo que se possa discutir eventual omissão dos agentes públicos envolvidos nas operações questionadas nos presentes autos, não se encontra fundamento para, com base nisso, excluir da relação jurídica o ora recorrente, sob pena de se aplicar no decreto de condenação o princípio da isonomia às avessas, ao deixar de imputar responsabilidade a quem de fato a tem.
5.36. Diante disso, o Relator a quo, Ministro Benjamin Zymler, manifestou-se adequadamente, no voto condutor do Acórdão 701/2019-TCU-Plenário, ao dissertar no sentido de que esta Corte está autorizada a julgar as contas de pessoa jurídica de direito privado que causar dano ao erário, tendo em vista posicionamento da Corte proferido em uniformização de jurisprudência, conforme o Acórdão 321/2019-TCU-Plenário, relatado pela Ministra Ana Arraes, in verbis:
9.1. deixar assente o entendimento de que, de acordo com os artigos 70, parágrafo único, e 71, inciso II, da Constituição Federal c/c os artigos 5º, inciso II, 16, § 2º, e 19 da Lei 8.443/1992 e o artigo 209, § 6o, do Regimento Interno, compete ao TCU julgar as contas de pessoa física ou jurídica de direito privado que causarem dano ao erário, independentemente da coparticipação de servidor, empregado ou agente público, nas situações de cometimento de irregularidades no recebimento de benefício indevido ou pagamento superfaturado e nos casos de dano derivado de atos que não se limitem ao simples descumprimento de obrigações contratuais de natureza estritamente privada ou ao não pagamento de títulos de crédito;" (Grifou-se) . 
5.37. Assim, o agente particular que tenha dado causa a dano ao erário está sujeito à jurisdição do TCU, independentemente de ter atuado em conjunto com agente da Administração Pública, conforme o art. 71, inciso II, da Constituição Federal, devendo, portanto, quando constada responsabilidade pelo prejuízo, ressarci-lo aos cofres públicos".
Tais esclarecimentos reforçam a correção da decisão adotada por este Tribunal, e, nesta linha, o Acórdão vesgastado não deve ser reformado. 
Sobre o segundo argumento, em que o embargante afirma que "condenar o Marka e absolver o Fonte Cindam, máxime pela razão apontada, constitui inequívoca contradição. Se alguém teve atitude suspeita para equacionar seus problemas, certamente não foi o Marka, o que caracteriza contradição da decisão com a causa de decidir", este também não deve prosperar.
Não há que se falar em contradição do Acórdão embargado nesse quesito uma vez que, conforme explicitado em diversos momentos do processo, o Acórdão 2906/2008-TCU-Plenário, Rel. Min. Benjamin Zymler, que apreciou o processo original da TCE, também determinou a instauração de processo apartado para a apuração de operações financeiras praticadas pelo Banco Fonte Cindam (TC Processo 033.263/2008-1, apreciado mediante o Acórdão 1915/2015-TCU-Plenário, Rel. Min. Ana Arraes, e alterado pelo Acórdão 462/2019-TCU-Plenário, Rel. Min. Benjamin Zymler) , ou seja, o julgamento do Fonte Cindan se deu em processo diverso dos presentes autos.
10.	A posição jurisprudencial não só desta Corte de Contas, mas também dos tribunais superiores, é de que o vício a ser sanado pela via dos embargos é aquele eventualmente presente entre as premissas utilizadas pelo julgador e a conclusão a que chegou e não entre o acórdão recorrido e outras deliberações do TCU ou dos tribunais superiores, ou, ainda, entre este e os termos de comunicações processuais e ementas elaboradas para fins de sistematização e divulgação (v.g. Acórdãos 198/2007, 266/2008, 1.344/2008, 130/2010, 1.605/2011 e 1.218/2015, do Plenário; 562/2010, 5.839/2010, 3.073/2011, e 8.975/2018, da 1ª Câmara; e 3.195/2007, 27/2008, 1.174/2008, 624/2010, 9.718/2016 e 1.121/2018, todos da 2ª Câmara) . Portanto, a contradição alegada não existe, pois não há inconsistência entre as premissas utilizadas pelo julgador e a decisão adotada.
11.	Ademais, apenas para que não pairem dúvidas, destaco trecho da instrução da unidade recursal que demonstra a ausência de similaridade das ocorrências apuradas nestes autos com as examinadas no bojo do TC Processo 033.263/2008-1 (que julgou o Fonte Cindam) , cuja conclusão ratifico, novamente, no presente voto:
5.4. (...) a conjuntura que se apresentava em relação aos contratos questionados nos presentes autos e que restaram por fundamentar a condenação da parte não encontra similaridade com a questão relacionada às demais operações objeto de atuação do Bacen na espécie, bem como o caso do Banco Fonte Cindam, enfrentado no âmbito do TC Processo 033.263/2008-1, com recurso em favor da instituição financeira, julgado por meio do Acórdão 462/2019-TCU-Plenário, da relatoria do Ministro Benjamin Zymler. A deliberação do Tribunal se fundamenta, também, em deliberação do Tribunal Regional da Primeira Região (TRF-1) , proferida no bojo da Apelação Civil 1999.34.00.0119665-0/DF, a qual, também, não pode ser usada em defesa do recorrente, como se verá a seguir.
5.5. O Banco Fonte Cindam buscou auxílio do Banco Central, em 13/1/1999, tendo em vista o risco de descumprimento dos compromissos daquela instituição e de fundos por ela administrados, em situação condizente com as operações já realizadas pela Autarquia à época. 
5.6. Além de o Banco Fonte Cindam se encontrar, na ocasião, alavancado em três vezes o respectivo patrimônio líquido, medida muito inferior ao Banco Marka, que apresentava alavancagem correspondente a 19 vezes a medida, não há notícia de que aquela entidade tenha realizado operações ilegais ou fraudulentas, com a finalidade de transferir prejuízos e obter o já esperado auxílio do Banco Central, diferentemente da situação de Salvatore Alberto Cacciola. Nessa linha, cabe transcrever trecho do relatório do Acórdão 462/2019-TCU-Plenário, relatado pelo Ministro Benjamin Zymler e acolhido pelo colegiado:
6.63. Cabe destacar que, ao se debruçar sobre as provas contidas nos autos, com ênfase à sentença proferida na Ação Penal 99.0046981-0 (peças 41, p. 126-340; e 42, p. 1-342) , em que se colheram diversos depoimentos dos envolvidos nas transações com o Marka e o Fonte Cindam, não se verifica, com clareza, conluio entre os dirigentes, no que tange à última instituição citada.
6.64. Ao consultar a sentença na íntegra, verifica-se que as suspeitas de tratativas escusas sempre estavam relacionadas ao conhecido banqueiro Salvatore Cacciola, acionista do Banco Marka. Após citar diversos indícios do fornecimento de informações privilegiadas envolvendo a ajuda àquela instituição financeira, a denúncia trata das operações com o Banco Fonte Cindam, nos seguintes termos (peça 41, p. 321) :
'Referida operação não foi precedida de determinação, pela Diretoria de Fiscalização, de inspeção ou fiscalização na sede do Banco, tal qual ocorrido com o Banco MARKA, sendo certo que também seu presidente e controlador respectivamente os denunciados LUIZ ANTONIO GONÇALVES e ROBERTO STEINFELD, não se dirigiram a Brasília para entrevistarem-se pessoalmente com a Diretoria do Banco Central, tendo a solicitação de intervenção do BACEN sido formulada por LUIZ ANTONIO através de contato telefônico com a Presidência e Diretoria daquela autarquia.
	 (...) 
6.67. Constata-se, tendo por base exclusivamente os elementos contidos nos autos, sem desconsiderar provas não colhidas ou esquema fraudulento de difícil descoberta, que o Fonte Cindam se utilizou de prerrogativas legítimas de se dirigir ao Bacen para obter proteção, tendo em vista ser aquela entidade, naquele momento, o maior provedor da liquidez do mercado. A opção da Autoridade Monetária de vender os contratos de derivativos que o Banco necessitava não se afastou do modus operandi até então utilizado, sopesada a grave conjuntura instaurada naqueles dias. 
5.7. Dessa forma, ao se deparar com a possibilidade de descumprimento dos compromissos firmados e com os impactos que essa conjuntura poderia impingir ao Sistema Financeiro Nacional, os dirigentes do Banco Fonte Cindam optaram, de maneira regular, em acionar o Banco Central, para auxiliá-los, sendo que sequer se tem prova contundente de conluio ou fraude dessa instituição financeira. 
5.8. Diante desses fatores, da reconhecida possibilidade de risco sistêmico e da comprovada ausência de prejuízo ao erário, esta Corte considerou regular as operações, não obstante formalmente atípicas, conforme o voto condutor do Acórdão 462/2019-TCU-Plenário, sob a relatoria do Ministro Benjamin Zymler:
69. A atipicidade da operação, como visto, foi a sua não realização no bojo do pregão da BM&F, que se encontrava travada. De acordo com a aprovação da Diretoria do Banco Central (Voto 006/1999) , a negociação ocorreu diretamente com a parte. Essa manifestação do Bacen permitiu a negociação direta com outras instituições que procurassem a autarquia, o que provavelmente não aconteceu porque a maioria dos agentes já tinham revertido suas posições nos dias anteriores. Já os valores praticados e a própria natureza da operação nada tinham de atípicos. 
5.9. O Tribunal Regional Federal da Primeira Região também concluiu nesse sentido, conforme decisão acerca da mesma controvérsia, juntada naqueles autos (TC Processo 033.263/2008-1, peça 160, p. 53-54) , transcrita parcialmente no bojo na manifestação do Relator do Acórdão 462/2019-TCU-Plenário:
"Só faz sentido discutir a influência do risco sistêmico em um dos contratos, qual seja, o entabulado entre o BACEN e o Banco Marka. 
A operação do Banco FonteCindam se deu dentro da banda diagonal endógena, ou seja, independentemente do que acontecesse, este contrato estava dentro - ipsis litteris, ipsis verbis - daquilo que o Banco Central se propôs a fazer, e, naturalmente, na sua própria gestão do sistema financeiro e monetário, faria diuturnamente. Nessa operação, não existiu uma venda de dólar a latere das normas. A operação estava rigorosamente dentro das regras." (Grifos no original) . 
5.10. Do mesmo modo, como expressamente citado no voto condutor do Acórdão 462/2019-TCU-Plenário, esta Corte teve igual parcimônia quanto à venda pelo Bacen de 3.700 contratos aos fundos Marka-Nikko, depois da implantação do regime de câmbio flutuante, em 19/1/1999, considerando-a regular. Na ocasião, a Autoridade Monetária considerou que os investidores estrangeiros estariam ansiosos para zerar posições correspondentes a US$ 370 milhões, o que poderia ensejar pressão indesejada sobre o mercado de câmbio à vista, além de a operação ter ocorrido com o preço de mercado do dólar e em razoável normalidade, como destaca o relator a quo no voto condutor do Acórdão 2605/2018-TCU-Plenário, relatado pelo Ministro Benjamin Zymler (peça 191) :  
60. Em outras palavras a venda pelo Bacen de dólar futuro à cotação praticada ocorreria de qualquer forma, quer mediante a operação ora questionada, quer mediante outros negócios na BM&F. Nessa segunda hipótese, os 3.700 contratos aqui tratados seriam apenas uma pequena parcela de outros aproximados 16.000 contratos negociados naquele dia e pelo mesmo valor médio. Para esses últimos contratos, cabe destacar não houve qualquer questionamento acerca da atuação do Bacen e assim teria ocorrido em relação aos 3.700 do Fundo Nikko caso tivessem sido negociados normalmente na BM&F.
12.	Assim, inexiste a contradição suscitada.
13.  	Adicionalmente, é sabido que em sede de embargos de declaração não cabe reexame da matéria decidida, eles têm por finalidade corrigir obscuridade, omissão ou contradição em deliberações do Tribunal. Seu objetivo não é o de proporcionar novo julgamento da questão posta nos autos, mas, tão-somente, o de esclarecer, interpretar ou completar o pronunciamento anteriormente emitido, em benefício de sua compreensão ou inteireza (v.g. Acórdãos 1.982/2018, 36/2019 e 204/2019, todos do Plenário) .
14.	Esse entendimento está, aliás, em plena sintonia com a jurisprudência do STJ, a exemplo do Edcl Resp 351490 (DJ 23/09/2002) , quando ficou anotado que a estreita via dos embargos declaratórios destina-se a expungir os vícios inerentes à contradição, à obscuridade e à omissão na deliberação embargada, restando caracterizada essa falha como "aquela advinda do próprio julgado e prejudicial à compreensão da causa, e não aquela que entenda o embargante, ainda mais como meio transverso a impugnar os fundamentos da decisão recorrida".
15.	Os presentes embargos deveriam ter sido manejados, desse modo, para corrigir a eventual obscuridade, omissão ou contradição na referida deliberação do TCU, mas não para proporcionar o novo julgamento das questões já debatidas nos autos, como pretende fazer o ora embargante, e, assim, deveriam servir apenas para esclarecer, interpretar ou completar o pronunciamento anteriormente emitido pelo Tribunal em benefício da melhor compreensão ou inteireza do acórdão (v. g.: Acórdão 434/2018-TCU-Plenário, entre outros) , ficando evidente, todavia, que, no presente caso concreto, o ora embargante buscou indevidamente apenas rediscutir o mérito do feito.
Destarte, sou pela rejeição dos presentes embargos, ante a inexistência de qualquer vício na deliberação embargada, e VOTO no sentido de que o Tribunal adote o Acórdão que ora submeto à deliberação deste colegiado.
TCU, Sala das Sessões Ministro Luciano Brandão Alves de Souza, em 9 de setembro de 2020.
Ministro JOÃO AUGUSTO RIBEIRO NARDES
Relator